【裁判字號】    98,簡上,433
【裁判日期】    980730
【裁判案由】    誹謗
【裁判全文】
臺灣桃園地方法院刑事判決             98年度簡上字第433號
上  訴  人
即  被  告  甲○○
                      現在東.
選任辯護人  邱鎮北律師
上列上訴人即被告因誹謗案件，不服中華民國98年3 月31日本院
97年度壢簡字第2747號第一審刑事簡易判決（聲請簡易判決處刑
書案號：臺灣桃園地方法院檢察署97年度偵字第12425 號），提
起上訴，本院管轄之第二審合議庭判決如下：
    主      文
上訴駁回。
甲○○緩刑貳年。
    事實及理由
一、本案經本院管轄之第二審合議庭審理結果，認原審以上訴人
    即被告甲○○所犯刑法第310條第2項之散布文字誹謗罪，判
    處拘役20日，如易科罰金，以新臺幣（下同）1,000元折算1
    日，經核其認事用法及量刑均無不當，應予維持，並引用原
    審刑事簡易判決書所記載之事實及理由（如附件所示）。
二、上訴人提起本件上訴意旨原係否認犯行，惟於本院民國98年
    7 月16日審判期日坦承原審判決事實，請求從輕量刑並給予
    緩刑之宣告。惟按，法官於有罪判決如何量處罪刑，甚或是
    否宣告緩刑，均為實體法賦予審理法官裁量之刑罰權事項，
    法官行使此項裁量權，自得依據個案情節，參酌刑法第57條
    所定各款犯罪情狀之規定，於法定刑度內量處被告罪刑；除
    有逾越該罪法定刑或法定要件，或未能符合法規範體系及目
    的，或未遵守一般經驗及論理法則，或顯然逾越裁量，或濫
    用裁量等違法情事之外，並不得任意指摘其量刑違法，最高
    法院80年台非字第473 號、75年台上字第7033號、72年台上
    字第6696號、72年台上字第3647號著有判例均可資參照。準
    此，法官量刑或未諭知緩刑，如非有上揭明顯違法之情事，
    自不得擅加指摘其違法或不當。經查，原審審酌上訴人犯罪
    之動機、目的、手段、對告訴人乙○○造成之損害程度及其
    犯後態度等一切情狀，量處拘役20日，並諭知易科罰金之折
    算標準，經核並無不合。
三、復按刑法第310條第1項規定：「意圖散布於眾，而指摘或傳
    述足以毀損他人名譽之事者，為誹謗罪，處1 年以下有期徒
    刑、拘役或500元以下罰金」；第2項規定：「散布文字、圖
    畫犯前項之罪者，處2年以下有期徒刑、拘役或1,000元以下
    罰金」。刑法分別對以言詞或文字、圖畫而誹謗他人者，科
    予不同之刑罰，此一刑罰規定是否牴觸憲法保障人民言論自
    由基本權利之意旨，有違反比例原則之虞，向為學說及實務
    上所爭論，惟89年7月7日，司法院大法官議決釋字第509 號
    解釋，認為前述刑罰規定，係為防止妨礙他人自由權益所必
    要，與憲法第23條所定之比例原則尚無違背。其解釋文稱（
    略以）：「言論自由為人民之基本權利，憲法第11條有明文
    保障，國家應給予最大限度之維護，俾其實現自我、溝通意
    見、追求真理及監督各種政治或社會活動之功能得以發揮。
    惟為兼顧對個人名譽、隱私及公共利益之保護，法律尚非不
    得對言論自由依其傳播方式為合理之限制。刑法第310條第1
    項及第2 項誹謗罪即係保護個人法益而設，為防止妨礙他人
    之自由權利所必要，符合憲法第23條規定之意旨」。大法官
    基於「合憲解釋原則」之態度，為上述結論尚值贊同，惟大
    法官為免人民言論自由之基本權利，遭受國家無端以刑罰權
    加以干預或限制，亦援引刑法同條第3 項前段之規定，認該
    條項前段所稱「對於所誹謗之事，能證明其為真實者，不罰
    」等語，係以指摘或傳述足以毀損他人名譽事項之行為人，
    其言論內容與事實相符者為不罰之條件，其「並非謂行為人
    必須自行證明其言論內容確屬真實，始能免於刑責。惟行為
    人雖不能證明言論內容為真實，但依其所提證據資料，認為
    行為人有相當理由確信其為真實者，即不能以誹謗罪之刑責
    相繩，亦不得以此項規定而免除檢察官或自訴人於訴訟程序
    中，依法應負行為人故意毀損他人名譽之舉證責任，或法院
    發現其為真實之義務」等語（參見該解釋文及解釋理由書）
    ，賦予刑法第310條第3項之規定，具有類似（民事上）舉證
    責任及（刑事上）舉證義務轉換之效果，亦即民事上之原告
    ，或刑事上之公訴人、自訴人等，如欲提出此項誹謗罪之名
    譽賠償或刑事追訴，應負有舉證證明被告具有「故意毀損他
    人名譽」之意圖，亦即我國學說及若干判決所建立的所謂「
    真實惡意原則」（actal malice，亦有稱「實質惡意原則」
    ）大致相當。亦即認為名譽受到某發表言論之人侵害者，必
    須能夠證明發表言論者具有「真正惡意」，亦即發表言論者
    於發表言論時明知所言非真實或過於輕率疏忽而未探究所言
    是否為真實，則此種不實內容之言論才要受法律制裁或負擔
    賠償責任。換言之，在非告訴乃論案件，檢察官即須舉證證
    明，被告有毀損被害人名譽之「真正惡意」存在，否則不宜
    然提起公訴，法院亦應依此原則調查證據，如檢察官無法舉
    證證明被告有此惡意，即應為被告無罪之判決。準此，上訴
    人原係否認犯行，惟最終仍坦承不諱，互核卷附「老爹孔雀
    魚水族寵物交流網」列印畫面，其本身早已申請註冊「erik
    o368」帳號使用，卻於本案期間改以久未曾使用之「小干」
    帳號發表文章，刻意掩飾其真實身分，究其動機為何，顯有
    疑問。再者，上訴人以「小干」帳號發表文章期間，不斷強
    調其為飼養孔雀魚之新手，然依其於本院審判時所述，其飼
    養孔雀魚經驗已逾5 年，要非矇懂無知之初學者，且未曾至
    告訴人經營之店面觀看有爭執之魚隻，但於網路文章中竟俇
    稱有親至店內看過，而為反於事實之陳述，足見其所為言論
    均無依憑，其故意毀損告訴人名譽之意圖，甚為明確，自有
    「真實惡意」存在。執此，選任辯護人為上訴人之利益所辯
    其為適當之評論而無真實惡意云云，尚難採信，是原審認事
    用法既無不當，量刑亦屬妥適，是上訴人提起本件上訴，為
    無理由，應予駁回。
四、惟查，上訴人前未曾因故意犯罪受有期徒刑以上刑之宣告，
    此有臺灣高等法院被告前案紀錄表1 份在卷可按，其現能坦
    承犯行，復與告訴人調解成立，賠償其所受損害，告訴人更
    因之撤回告訴，此有本院98年度附民移調字第177 號調解筆
    錄、刑事撤回告訴狀暨「老爹孔雀魚水族寵物交流網」道歉
    啟事各1 份在卷足參，堪認其乃一時失慮，致罹刑章，惡性
    不深，經此偵、審程序及刑之宣告後，日後行為舉止自當知
    所警惕，信無再犯之虞，本院因認前開宣告之刑，以暫不執
    行為適當，爰併宣告緩刑2年，以啟自新。
據上論斷，應依刑事訴訟法第455條之1 第1項、第3項、第368條
、第373條，刑法第74條第1項第1款，判決如主文。
本案經檢察官施昱廷到庭執行職務。
中    華    民    國    98    年    7     月    30    日
                  刑事第六庭  審判長法  官  錢建榮
                                    法  官  宣玉華
                                    法  官  黃翊哲
以上正本證明與原本無異。
本件不得上訴。
                                    書記官  劉霜潔
中    華    民    國    98    年    7     月    30    日


司法院資訊處製作；財團法人民間司法改革基金會備份。
